臺灣士林地方法院民事判決　　　　一○○年度訴字第一八四號
原　　　告　何宜奇
訴訟代理人　魏憶龍律師
複 代理 人　何謹言
被　　　告　楊陳巧
　　　　　　何英津
　　　　　　霖達投資股份有限公司
法定代理人　楊琇華
共　　　同
訴訟代理人　楊國宏律師
複 代理 人　周詩鈞律師
上列當事人間請求返還不當得利等事件，經臺灣臺北地方法院移
送前來，本院於民國一百年六月二日言詞辯論終結，判決如下：
    主  文
原告之訴及假執行之聲請均駁回。
訴訟費用由原告負擔。
    事實及理由
甲、程序方面：
    按訴狀送達後，原告不得將原訴變更或追加他訴，但擴張或
    減縮應受判決事項之聲明者，不在此限，民事訴訟法第二百
    五十五條第三款定有明文。本件原告訴之聲明原為：被告楊
    陳巧、何英津、霖達投資股份有限公司（下稱霖達公司）應
    各給付原告新臺幣（下同）三十五萬一千零十六元及均自支
    付命令送達翌日起至清償日止，按週年利率百分之五計算之
    利息，並自民國九十九年八月起至停止使用原告土地之日止
    ，按月給付原告五千八百五十元。嗣於本院審理時，變更聲
    明為：被告楊陳巧、何英津、霖達公司應各給付原告二十七
    萬九千六百七十元、二十七萬九千五百三十六元、二十四萬
    一千九百十二元，及分自九十九年八月二十九日、同年月二
    十八日、同日（即支付命令送達翌日）起至清償日止，按週
    年利率百分之五計算之利息，並自本件言詞辯論終結之日起
    至停止使用原告土地之日止，按月各給付原告四千零二十元
    ，核屬減縮應受判決事項之聲明，揆諸前揭規定，應予准許
    ，先予敘明。
乙、實體方面：
一、原告起訴主張：臺北市士林區○○○道○段一○五巷（下稱
    系爭一○五巷）係坐落臺北市○○區○○段五小段第三十九
    、四十一、八十三、八十三之一、八十五、一○三、一○四
    、一○八、一○九、一三一、一三二、一三六等地號土地（
    下合稱系爭土地），原告為系爭土地之所有權人（系爭八十
    三、八十三之一地號土地權利範圍為全部，餘地號土地為應
    有部分二分之一）。系爭一○五巷附近住戶自六十年間即陸
    續並持續使用系爭土地。被告楊陳巧、何英津、霖達公司分
    為門牌號碼臺北市士林區○○○道○段一○五巷二號、同上
    巷八號、同上巷四十八號建物（下合稱系爭建物）之所有權
    人，亦持續通行系爭一○五巷，並與其他住戶公同共有守衛
    亭（下稱系爭守衛亭），出資聘請警衛管制人車進出，藉此
    占有使用系爭土地，且與仰德大道三段相通之巷道，除系爭
    一○五巷外，尚有臺北市士林區○○○道○段四十七巷（下
    稱系爭四十七巷），足見系爭一○五巷並非供不特定公眾通
    行所必要，被告楊陳巧、何英津、霖達公司無權占有使用系
    爭土地，致原告受損害，被告自應給付相當於使用系爭土地
    租金之不當得利及損害賠償予原告。就通行費用部分：系爭
    土地每平方公尺平均公告地價為七千一百二十元〔計算式：
    （6,600 ＋7,300 ＋7,300 ＋7,300 ＋7,100） ÷5 ＝7,12
    0 〕，又系爭土地位於臺北市陽明山高級住宅區，其租金之
    計算應以週年利率百分之十為當，則原告就系爭土地每月可
    獲之租金利益為五萬四千四百三十元〔計算式：7,120 （系
    爭土地每平方公尺平均公告地價）×917.36（平方公尺，系
    爭土地之總面積）×10﹪（週年利率）÷12（月）＝54,430
    （元以下四捨五入）〕，五年之租金利益為三百二十六萬五
    千八百元（計算式：54,430×12×5 ＝3,265,800） ，又通
    行系爭一○五巷共計二十七戶，就已發生相當於租金之利益
    各戶為十二萬零九百五十六元〔計算式：3,265,800 ÷27＝
    120,956 （元以下四捨五入）〕。另被告楊陳巧、何英津、
    霖達公司收受本件支付命令翌日起算，截至一百年六月三日
    止，受有相當於使用系爭土地租金之利益各為十三萬九千八
    百三十五元、十三萬九千七百六十八元、十三萬九千七百六
    十八元。再被告楊陳巧、何英津、霖達公司如於本件言詞辯
    論終結之日起至被告楊陳巧等三人停止使用系爭土地之日止
    ，被告楊陳巧、何英津、霖達公司各應按月給付相當於租金
    之不當得利二千零十元〔計算式：653,160 ÷12÷27＝2,01
    0 （元以下四捨五入）〕。就守衛亭無權占有部分：被告楊
    陳巧、何英津、霖達公司應給付原告相當於租金之不當得利
    及損害賠償計算方式及金額同上。為此，依不當得利及侵權
    行為之法律關係，訴請被告楊陳巧、何英津、霖達公司給付
    等語。並聲明：(一)被告楊陳巧、何英津、霖達公司應各給付
    原告二十七萬九千六百七十元、二十七萬九千五百三十六元
    、二十四萬一千九百十二元，及分自九十九年八月二十九日
    、同年月二十八日、同日起至清償日止，按週年利率百分之
    五計算之利息，並自本件言詞辯論終結之日起至停止使用原
    告土地之日止，各按月給付原告四千零二十元。(二)願供擔保
    ，請准宣告假執行。
二、被告則以：系爭一○五巷巷道係於六十一年九月十三日經主
    管機關編制，供公眾通行使用迄今長達三十九年，原告於九
    十九年八月十八日民事聲請支付命令狀亦自承上開事實，最
    高法院八十五年度臺上字第一八九八號民事判決理由復詳載
    系爭一○五巷符合公用地役權之要件，足見系爭一○五巷係
    具有公用地役權之既成巷道無誤，縱被告楊陳巧、何英津、
    霖達公司通行系爭一○五巷，亦係基於公用地役權，並非不
    當得利或不法之侵權行為。況系爭一○五巷係訴外人即地主
    何文富當年建築位於該巷房屋時所規劃，並於出售房屋時出
    具同意書同意住戶可永久使用系爭一○五巷，原告既明知系
    爭土地於系爭一○五巷附近房屋建築時即作為巷道使用，現
    又藉故提起本件訴訟，顯悖於誠信原則，而為權利濫用。再
    依臺北市士林地政事務所土地複丈成果圖可知，系爭一○五
    巷所坐落之土地，並非全屬原告所有，原告將其所有土地均
    納入本件通行費之計算，其計算基礎亦有錯誤。況通行僅為
    暫時之狀態，通行過後使用狀態即終結，倘被告楊陳巧、何
    英津、霖達公司通行系爭一○五巷須支付租金，其通行費之
    計算亦應以實際通行次數、時間計算，然原告並未就被告楊
    陳巧、何英津、霖達公司之通行次數、時間提出證據證明，
    竟錯誤引用土地法有關租金之規定作為計算通行費之方式，
    其主張殊無足取。另系爭守衛亭係坐落系爭三十九地號面積
    十一‧三六平方公尺之土地上，未辦理保存登記之建物，原
    告就系爭守衛亭為被告楊陳巧、何英津、霖達公司出資興建
    ，並與其他住戶公同共有，且僱用警衛管制人車進出，占有
    使用系爭一○五巷等事實，並未舉證證明，且被告楊陳巧、
    何英津、霖達公司係因不特定人可經由系爭一○五巷末端登
    山步道進入系爭一○五巷，為清潔及安全之目的，始與部分
    系爭一○五巷住戶出資聘請人員打掃及巡邏，原告主張被告
    楊陳巧、何英津、霖達公司與其他住戶公同共有系爭守衛亭
    ，聘僱警衛管制人車進出，無權占有使用系爭土地，應給付
    不當得利及損害賠償，亦屬無據等語，資為抗辯。並聲明：
    (一)原告之訴及假執行之聲請均駁回；(二)如受不利之判決，願
    供擔保請准宣告免為假執行。
三、兩造不爭執之事實：
    系爭一○五巷所坐落之系爭土地為原告所有，系爭一○五巷
    前後兩端分連接仰德大道三段及登山步道。又系爭守衛亭係
    未辦理保存登記之建物，坐落原告所有系爭三十九地號土地
    上，面積十一‧三六平方公尺，鄰近系爭一○五巷與臺北市
    ○○○道三段交界處。再系爭建物分係被告楊陳巧、何英津
    、霖達公司所有，均位於系爭一○五巷內，被告楊陳巧、何
    英津、霖達公司如通行系爭一○五巷須使用系爭土地。另被
    告楊陳巧、何英津、霖達公司與系爭一○五巷內部分住戶共
    同出資請人打掃及巡邏等事實，為兩造所不爭執，並有地籍
    圖、系爭土地登記謄本、系爭建物登記謄本、臺北市士林地
    政事務所土地複丈成果圖在卷可稽（見臺灣臺北地方法院九
    十九年度司促字第二一○三四號支付命令卷第二十七頁、第
    二十八頁至第三十九頁、第四十一頁、第四十三頁、第四十
    五頁、本院卷第三十八頁至第三十九頁），自堪信為真實。
四、得心證之理由：
    原告主張被告楊陳巧、何英津、霖達公司為系爭建物之所有
    權人，持續通行系爭一○五巷，與系爭一○五巷其他住戶公
    同共有系爭守衛亭管制人車進出，無權占有使用系爭土地，
    致原告受損害，被告自應給付相當於使用系爭土地租金之不
    當得利及損害賠償予原告等語，為被告楊陳巧、何英津、霖
    達公司所否認，並以前揭情詞置辯。是本件爭點厥為：(一)系
    爭土地是否已成為既成道路而有公用地役關係？(二)原告依不
    當得利及侵權行為之法律關係，請求被上訴人給付相當於租
    金之不當得利及損害賠償，有無理由？茲論述如下：
  (一)系爭土地是否已成為既成道路而有公用地役關係？
    1.按私有土地實際供公眾通行數十年之道路使用，公法上應
      認為已有公用地役關係存在，其所有權之行使應受限制，
      土地所有人不得違反供公眾通行之目的而為使用（最高行
      政法院四十六年判字第三九號判例參照）。而既成道路成
      立公用地役關係之要件為：(1)須為不特定之公眾通行所必
      要，而非僅為通行之便利或省時。(2)於公眾通行之初，土
      地所有權人並無阻止之情事。(3)須經歷之年代久遠而未曾
      中斷，所謂年代久遠雖不必限定其期間，但仍應以時日長
      久，一般人無復記憶其確實之起始，僅能知其梗概。既成
      道路符合上開要件因而成立公用地役關係，並不以登記為
      成立要件。私有土地存在公用地役關係時，其所有權人對
      土地已無法自由使用收益，形成因公益而特別犧牲其財產
      上利益之現象（參照司法院大法官會議釋字第四○○號解
      釋之解釋文及解釋理由書）。
    2.系爭一○五巷之巷名始於五十九年十月十五日門牌整編後
      ，有臺北市士林區戶政事務所一百年四月二十五日北市士
      戶資字第一○○三○四三八二○○號函附卷足憑（見本院
      卷第七十五頁）。經本院依職權向臺北市建築管理處調取
      被告霖達公司所有門牌號碼臺北市士林區○○○道○段一
      ○五巷四十八號建物之建築執照及使用執照卷宗，依該建
      物六十二年新建工程設計圖及六十四年住宅變更設計圖（
      見本院卷第一四五頁、第一四六頁）所繪現況，當時系爭
      一○五巷已為既成道路。原告於九十九年九月十九日民事
      聲請支付命令狀亦自陳：「仰德大道三段一○五巷附近住
      戶始自六十年間陸續開始並持續使用聲請人（按：指原告
      ）所有之系爭土地」等語（見同上支付命令卷第三頁）。
      足證系爭一○五巷於五十九年十月十五日門牌整編後即存
      在迄今，且於公眾通行之初，原告與系爭土地共有人，及
      系爭一○五巷所坐落其餘土地之土地所有權人並無阻止，
      迄今供通行已近四十年，期間未曾中斷。
    3.原告雖主張系爭守衛亭為被告楊陳巧、何英津、霖達公司
      與其他住戶公同共有，聘請警衛管制人車進出，系爭一○
      五巷係有人車管制之社區，且另有系爭四十七巷與臺北市
      ○○○道三段相通，系爭一○五巷非供不特定之公眾通行
      所必要等語，並舉臺北市士林區公所一百年四月二十一日
      北市士建字第一○○三一六一一七○○號函、系爭一○五
      巷、四十七巷照片為證（見本院卷第七十八頁、第四十八
      頁至第五十四頁）。
    4.惟原告就其主張系爭守衛亭為被告楊陳巧、何英津、霖達
      公司與其他系爭一○五巷住戶公同共有之事實，並未舉證
      以實其說。且依證人何明欽即系爭一○五巷所屬臺北市士
      林區新安里里長之證詞（見本院卷第六十七頁），及觀諸
      原告提出之系爭守衛亭照片（見本院卷第二十三頁）可知
      ，系爭守衛亭雖設於鄰近系爭一○五巷與臺北市○○○道
      ○段交界處，然並未設置管制通行之柵欄，系爭警衛亭內
      之警衛亦未禁止系爭一○五巷住戶以外之人進入。況系爭
      一○五巷末端係連接登山步道，此為兩造所不爭執。證人
      何明欽於本院言詞辯論時亦證稱：「（除了從仰德大道三
      段進入系爭一○五巷之外，系爭一○五巷有無其他出入口
      ？）有一條四十七巷可以從系爭一○五巷中段那裡進出，
      ‧‧‧四十七巷在仰德大道三段入口處路面比較寬，後面
      比較窄，車輛只能通行到四十七巷的永福派出所後方，所
      以從四十七巷開車不能直接進到一○五巷。九十九巷是在
      陽明山國小的後操場，與仰德大道三段一○五巷、四十七
      巷沒有相通。‧‧‧運動的人可以從四十七巷進去。四十
      七巷的尾端是石階，所以不可能騎機車從四十七巷到一○
      五巷，四十七巷接到一○五巷，有一個階梯的高低落差」
      等語（見本院卷第六十六頁反面、第六十七頁反面），並
      有證人何明欽當庭繪製之相關位置圖、原告提出之系爭四
      十七巷照片附卷可佐（見本院卷第七十頁、第四十八頁至
      第五十二頁），可見不特定人亦得不經過系爭守衛亭，而
      由系爭一○五巷末端之登山步道或利用系爭四十七巷，徒
      步進入系爭一○五巷內，是被告楊陳巧、何英津、霖達公
      司辯稱系爭一○五巷並非封閉之社區一節，尚非無稽。至
      原告所謂另有通路即系爭四十七巷可抵達臺北市○○○道
      ○段，然系爭四十七巷與系爭一○五巷有一石階之高低落
      差，僅屬人行步道，自行車、機車、汽車均無法直接自系
      爭四十七巷直接往來系爭一○五巷與臺北市○○○道○段
      ，且縱能步行自系爭四十七巷到達系爭一○五巷中段，然
      到達系爭一○五巷中段後，仍須通行系爭土地始能至系爭
      一○五巷前後兩端，足見系爭一○五巷顯為不特定之公眾
      通行所必要，而非僅為通行之便利或省時。是原告主張系
      爭一○五巷非供不特定公眾通行所必要等語，洵無足採。
    5.是以，系爭土地既屬既成道路，已供公眾通行數十年，其
      所有權縱未移轉登記，仍為原告私人所保留，依上開說明
      ，應認已有公用地役關係存在，原告對系爭土地之所有權
      行使，自應受限制。
  (二)原告依侵權行為及不當得利之法律關係，請求被上訴人給付
    相當於租金之不當得力及損害賠償，有無理由？
    系爭土地既屬既成道路，業已成立公用地役關係，所有權人
    對土地已無法自由使用收益，詳如前述。系爭土地所有人即
    原告自不得違反供公眾通行之目的而為使用，且公用地役關
    係之對象又係不特定之公眾，其通行僅屬公用地役關係之反
    射利益，自無私法上無權占有或侵權行為之可言。是原告依
    不當得利及侵權行為之法律關係，請求被告楊陳巧、何英津
    、霖達公司給付通行費及無權占有系爭土地相當於租金之不
    當得利及損害賠償，為無理由，不應准許。
五、綜上所述，原告本於前揭原因事實，基於不當得利及侵權行
    為之法律關係訴請被告楊陳巧、何英津、霖達公司應各給付
    原告二十七萬九千六百七十元、二十七萬九千五百三十六元
    、二十四萬一千九百十二元，及分自九十九年八月二十九日
    、同年月二十八日、同日起至清償日止，按週年利率百分之
    五計算之利息，並自本件言詞辯論終結之日起至停止使用原
    告土地之日止，各按月給付原告四千零二十元相當於租金之
    不當得利及損害賠償，為無理由，應予駁回。又原告之訴既
    經駁回，其假執行之聲請即失所附麗，應併駁回之。
六、本件事證已臻明確，兩造其餘主張、陳述及所提之證據，經
    本院斟酌後，核與判決不生影響，爰不一一詳予論述，附此
    敘明。
七、據上論結，原告之訴為無理由。依民事訴訟法第七十八條，
    判決如主文。
中    華    民    國   100    年    6     月    30    日
                          臺灣士林地方法院民事第三庭
                              法      官  孫萍萍
以上正本證明與原本無異。
如對本判決上訴，應於判決送達後二十日內向本院提出上訴狀；
若委任律師提起上訴者，應一併繳納上訴審裁判費，否則本院得
不命補正逕行駁回上訴。
中    華    民    國   100    年    6     月    30    日
                              書  記  官  劉晏瑄